臺灣高等法院花蓮分院刑事判決
111年度上訴字第81號
上  訴  人  
即  被  告  龔連合


選任辯護人  許仁豪律師(法扶律師)
上列上訴人因違反森林法等案件，不服臺灣臺東地方法院111年
度訴字第68號中華民國111年6月15日第一審判決（起訴案號：臺
灣臺東地方檢察署111年度偵字第144號），提起上訴，本院判決
如下：
    主  文
原判決撤銷。
龔連合犯森林法第五十二條第一項第一款之竊取森林副產物罪，
處有期徒刑陸月，併科罰金新臺幣伍拾萬元，罰金如易服勞役，
以罰金總額與壹年之日數比例折算。
    事  實
一、龔連合基於在保安林竊取森林副產物之單一犯意，於民國11
    0年12月11日12時許，駕駛車牌號碼0000-00號自用小客車至
    臺東縣卑南鄉利嘉林道11公里處附近（座標X：253261；Y：
    0000000）停放後，即徒步至林務局臺東林管處所管領之臺
    東事業處第6號至第8號國有林班地內如附表各編號所示地點
    ，以徒手採集之方式，挖取森林副產物臺灣山豆根（俗名七
    葉蓮，下稱七葉蓮）共4.6公斤【市價總計約新臺幣（下同
    ）3,450元】（起訴書誤載為7公斤、價值4,004元）得手。
    嗣於同日16時18分許，行經臺東縣卑南鄉利嘉林道9公里處
    附近之巡守隊鐵皮屋（座標X：253674；Y：0000000）前為
    警攔查，並扣得上揭七葉蓮，始悉上情。
二、案經行政院農業委員會林務局臺東林區管理處委由黃兆吟訴
    由內政部警政署保安警察第七總隊第九大隊報告臺灣臺東地
    方檢察署檢察官偵查起訴。
    理  由
壹、程序部分：
一、按檢察官代表國家提起公訴，依檢察一體原則，到庭實行公
    訴之檢察官如發現起訴書認事用法有明顯錯誤，非不得本於
    自己確信之法律見解，於論告時變更起訴之法條，或於不影
    響基本事實同一之情形下，更正或補充原起訴之事實（最高
    法院100年度台上字第4920號判決意旨可資參照）。本案檢
    察官於原審中，就上開事實欄所載查獲地點之座標；於本院
    中，就上開事實欄所載竊取地點之座標、竊取七葉蓮之重量
    、價值，業依卷內事證更正補充如上開事實欄所示（見原審
    卷第79頁；本院卷第91頁），揆諸前揭說明，於法自無不合
    ，法院自應依檢察官前揭更正補充後之內容而為審理，合先
    敘明。
二、證據能力部分：
  ㈠按被告以外之人於審判外之言詞或書面陳述，除法律有規定
    者外，不得作為證據，刑事訴訟法第159條第1項定有明文。
    又被告以外之人於審判外之陳述，雖不符刑事訴訟法第159
    條之1至第159條之4之規定，而經當事人於審判程序同意作
    為證據，法院審酌該言詞陳述或書面陳述作成時之情況，認
    為適當者，亦得為證據；當事人、代理人或辯護人於法院調
    查證據時，知有同法第159條第1項不得為證據之情形，而未
    於言詞辯論終結前聲明異議者，視為有前項之同意，刑事訴
    訟法第159條之5亦有明文。查檢察官、上訴人即被告龔連合
    及其辯護人於言詞辯論終結前，均未就本院所認定犯罪事實
    而經調查採用之證據之證據能力予以爭執（見本院卷第92頁
    ），本院復審酌各該證據作成時之情況，尚無違法及證明力
    明顯過低之瑕疵，認以之作為證據應屬適當，揆諸上開規定
    ，均有證據能力。
  ㈡至於本院所引之非供述證據部分，並無證據證明係公務員違
    法取得，亦無依法應排除其證據能力之情形，應有證據能力
    。
貳、實體部分：
一、認定犯罪事實所憑之證據及理由：
    上開犯罪事實，業據被告於警詢、偵查、原審及本院審理時
    坦承不諱，核與證人即告訴代理人黃兆吟於警詢時、本院中
    之證述（偵卷第37-39頁、本院卷第90-91頁）大致相符，並
    有保安警察第七總隊第九大隊臺東分隊搜索扣押筆錄及扣押
    物品目錄表（偵卷第41-47頁）、代保管單（偵卷第79頁）
    、物品發還領據（偵卷第81頁）、告訴人行政院農業委員會
    林務局臺東林區管理處違反森林法案件被害林木初步判別報
    告書（本院卷第99-103頁）、森林被害報告表（見本院卷第
    105頁至第107頁）、扣案遭竊七葉蓮秤重照片（見本院卷第
    109頁）、本案價格查定書（本院卷第113頁）、查獲現場照
    片（偵卷第73-77頁）、內政部警察署保安警察第七總隊第
    九大隊111年2月15日保七九大刑偵字第1110000471號函附職
    務報告（偵卷第179-185頁）、攔查座標竊取位置圖(偵卷第
    187-191頁)、現場定位照片（偵卷第193-203頁）附卷可參
    。綜上，足認被告前開任意性自白，核與事實相符，堪予採
    信，是本案事證已臻明確，被告犯行堪以認定，應予依法論
    科。
二、論罪科刑部分：
  ㈠按森林係指林地及其群生竹、木之總稱，依其所有權之歸屬
    ，分為國有林、公有林及私有林；國有林林產物之種類、處
    分方式與條件、林產物採取、搬運、轉讓、繳費及其他應遵
    行事項之處分規則，由中央主管機關定之，森林法第3條第1
    項、同法第15條第3項定有明文。所謂國有林林產物之「主
    產物」，係指生立、枯損、倒伏之竹木及餘留之根株、殘材
    ；「副產物」則指樹皮、樹脂、種實、落枝、樹葉、灌藤、
    竹筍、草類、菌類及其他主產物以外之林產物，國有林林產
    物處分規則第3條亦有規定。被告於國有林上所竊取之七葉
    蓮1綑（4.6公斤）乃屬灌藤樹葉類，揆諸上揭說明，自屬森
    林副產物。又被告竊取之七葉蓮所屬林地位置，其中如附表
    編號1-4、編號7所示座標地點係保安林地，有前揭內政部警
    察署保安警察第七總隊第九大隊111年2月15日保七九大刑偵
    字第1110000471號函附職務報告等件在卷可稽，足認被告本
    案犯行，係在保安林地內為之無訛。
　㈡核被告所為，係犯森林法第52條第1項第1款之於保安林竊取
    森林副產物罪。又按森林法第50條、第52條係刑法第320條
    第1項之特別規定，依特別法優於普通法或全部法（有森林
    法之加重條件）優於部分法（無森林法之加重條件）原則，
    前者應優先於後者適用（最高法院106年度台上字第971號判
    決意旨參照）。被告基於竊取七葉蓮之單一犯意，沿路在如
    附表所示屬保安林、非屬保安林等地點竊取七葉蓮，均是在
    其同一犯罪計畫內，而森林法第52條第1項第1款「於保安林
    犯之」，乃同法第50條第1項竊取森林副產物之加重條件，
    而為同法第50條第1項之特別規定，為單純一罪，從而，被
    告應優先適用森林法第52條第1項第1款規定論罪，不再論以
    森林法第50條第1項或刑法第320條第1項之罪。
　㈢本案裁量依刑法第59條規定減輕其刑：
    刑法第59條規定犯罪之情狀可憫恕者，得酌量減輕其刑，其
    所謂「犯罪之情狀」，與同法第57條規定科刑時應審酌之一
    切情狀，並非有截然不同之領域，於裁判上酌減其刑時，應
    就犯罪一切情狀（包括第57條所列舉之10款事項），予以全
    盤考量，審酌其犯罪有無可憫恕之事由（即有無特殊之原因
    與環境，在客觀上足以引起一般同情，以及宣告法定低度刑
    ，是否猶嫌過重等），以為判斷（最高法院95年度台上字第
    6157號判決意旨參照）。查森林法第52條第1項第1款竊取森
    林副產物罪之法定刑為「1年以上7年以下有期徒刑，併科新
    臺幣1百萬元以上2千萬元以下罰金」，然同為森林法第52條
    第1項第1款竊取森林副產物之行為人，犯罪情節未必盡同，
    造成危害之程度亦屬有異，法律科處此類犯罪，所設之法定
    最低本刑卻相同，且縱量處最低法定刑，仍無從依法易科罰
    金或易服社會勞動，不可謂不重，於此情形，自非不可依客
    觀之犯行與主觀之惡性二者加以考量其情狀，是否有可憫恕
    之處，而適用刑法第59條之規定酌量減輕其刑，使個案裁判
    之量刑，能斟酌至當，以符合罪刑相當原則。本院衡酌被告
    竊取森林副產物，雖為法所不許，然與竊取未經砍伐之林木
    、盜伐濫採而嚴重危害森林保育等犯罪情節究屬有別，且被
    告所竊取之七葉蓮僅4.6公斤，合計市價僅3,450元，竊得之
    後旋即為警查獲，並已扣案實際合法發還告訴人，此有上開
    森林主副產物被害價格查定書、贓物認領保管單在卷可稽，
    非如山老鼠集團恣意砍伐珍貴樹種以賺取暴利，是本案犯罪
    情節、所侵害法益、惡性及危害社會之程度均屬輕微，倘以
    上開法定最低本刑論處，仍屬情輕法重，客觀上足以引起一
    般同情，而堪可憫恕，爰依刑法第59條規定酌減其刑。
三、撤銷改判之理由：
　㈠原審以被告犯罪事證明確，予以論罪科刑，固非無見。惟本
    院比對遭竊七葉蓮秤重照片之重量指針與告訴人於偵查中提
    出之被害林木初步判別報告書內所載重量似有不符，經函請
    告訴人查明後，告訴人函覆以本案遭竊七葉蓮之重量為4.6
    公斤，市價為3,450元，原被害林木初步判別報告書內之記
    載有誤，應予更正等語，有告訴人更正後被害林木初步判別
    報告書（本院卷第99-103頁）、森林被害報告表（見本院卷
    第105頁至第107頁）、扣案遭竊七葉蓮秤重照片（見本院卷
    第109頁）、本案價格查定書（本院卷第113頁）附卷可稽，
    原審認被告所竊取之七葉蓮重量為7公斤，價值為4,004元，
    即有違誤。另本案應有刑法第59條規定之適用，業如上述，
    原審認被告不符合該條規定，稍有未當。被告上訴主張原審
    就遭竊七葉蓮之重量、市價有所誤認，且未依刑法第59條減
    輕其刑，請求從輕量刑等語，為有理由，自應由本院將原判
    決撤銷改判。
　㈡爰審酌被告罔顧自然生態維護之不易，不思循正當途徑獲取
    所需，於上開國有林班保安林地內竊取森林副產物七葉蓮；
    並考量其前有多次違反森林法之前科紀錄，有被告臺灣高等
    法院被告前案紀錄表附卷可參，足見其未透過前案之偵、審
    程序而記取教訓，顯見其法治觀念不足，行為實無足取。惟
    念其犯後始終坦承犯行，態度尚佳，又其所竊七葉蓮數量為
    毛重4.6公斤，市價僅3,450元，且業已發還予告訴人，危害
    森林保育之程度尚屬有限，並審酌被告自陳犯罪動機係為以
    七葉蓮治療自己之肝癌，及因車禍右腳裝有鋼釘而具輕度身
    心障礙（見偵卷第105頁中華民國身心障礙證明）；於108年
    間經診斷患有肝癌而領有重大疾病診斷證明等生活健康狀態
    （見偵卷第217頁診斷證明書）、國小肄業之教育智識程度
    、現無業而僅有國民年金每月5千元之收入、家庭經濟勉持
    ，及告訴人表示對刑度無意見等一切情狀（見原審卷第88頁
    ，本院卷第94、163頁），量處如主文第2項所示之刑，罰金
    刑部分並依刑法第42條第5項前段規定，諭知易服勞役之折
    算標準，以期相當。
四、不予沒收之說明：
　㈠扣案七葉蓮共4.6公斤，業經發還告訴人，有保安警察第七總
    隊第九大隊臺東分隊搜索扣押筆錄及扣押物品目錄表、物品
    發還領據（見偵卷第81頁）附卷可稽，可認犯罪所得已實際
    合法發還被害人，依刑法第38條之1第5項之規定，爰不予諭
    知沒收或追徵。
　㈡至扣案之車牌號碼0000-00號自用小客車及SAMSUNG牌藍色手
    機1支（含SIM卡1支），固均為被告所有，然依卷內事證均
    難認係屬被告供本案犯行所用、犯罪預備之物或犯罪所生之
    物（見原審卷第87頁）。且扣案之七葉蓮之數量亦未龐大至
    需以車輛搬運必要之森林法第52條第1項第6款加重條件程度
    ，爰認上揭物品與森林法第52條第5項規定均不符而俱不諭
    知沒收或追徵，附此敘明。　　
據上論斷，應依刑事訴訟法第369條第1項前段、第364條、第299
條第1項前段，判決如主文。
本案經檢察官陳金鴻提起公訴，檢察官黃怡君到庭執行職務。
中　　華　　民　　國　　111 　年　　11　　月　　30　　日
                  刑事庭審判長法  官  林慧英
　　　　　　　　　　　　　　  法  官  李水源　　　　　　
                              法  官  謝昀璉 
以上正本證明與原本無異。
如不服本判決，應於收受送達後20日內向本院提出上訴書狀，其
未敘述理由者，並得於提起上訴狀後20日內向本院補提理由書（
均須按他造當事人之人數附繕本）「切勿逕送上級法院」。
告訴人或被害人如對於本判決不服者，應具備理由請求檢察官上
訴，其上訴期間之計算係以檢察官收受判決正本之日期為準。
因疫情而遲誤不變期間，得向法院聲請回復原狀。
中　　華　　民　　國　　111 　年　　11　　月　　30　　日
                              書記官  劉又華
附表：
編號 座標 備註 1 X：253251；Y：0000000 告訴人所管領第2510號水源涵養保安林 2 X：253254；Y：0000000  3 X：253255；Y：0000000  4 X：253259；Y：0000000  5 X：253269；Y：0000000  6 X：253283；Y：0000000  7 X：253299；Y：0000000 告訴人所管領第2510號水源涵養保安林 
本判決論罪科刑法條:
森林法第52條
犯第50條第1項、第2項之罪而有下列情形之一者，處1年以上7年
以下有期徒刑，併科新臺幣1百萬元以上2千萬元以下罰金：
一、於保安林犯之。
二、依機關之委託或其他契約，有保護森林義務之人犯之。
三、於行使林產物採取權時犯之。
四、結夥二人以上或僱使他人犯之。
五、以贓物為原料，製造木炭、松節油、其他物品或培植菇類。
六、為搬運贓物，使用牲口、船舶、車輛，或有搬運造材之設備
    。
七、掘採、毀壞、燒燬或隱蔽根株，以圖罪跡之湮滅。
八、以贓物燃料，使用於礦物之採取，精製石灰、磚、瓦或其他
    物品之製造。
九、以砍伐、鋸切、挖掘或其他方式，破壞生立木之生長。
前項未遂犯罰之。
第1項森林主產物為貴重木者，加重其刑至二分之一。
前項貴重木之樹種，指具高經濟或生態價值，並經中央主管機關
公告之樹種。
犯本條之罪者，其供犯罪所用、犯罪預備之物或犯罪所生之物，
不問屬於犯罪行為人與否，沒收之。
第50條及本條所列刑事案件之被告或犯罪嫌疑人，於偵查中供述
與該案案情有重要關係之待證事項或其他正犯或共犯之犯罪事證
，因而使檢察官得以追訴該案之其他正犯或共犯者，以經檢察官
事先同意者為限，就其因供述所涉之犯罪，減輕或免除其刑。